---
title: "Ciencia de Datos y R"
subtitle: "Introducción a la Ciencia de Datos con Lenguaje R"
author: "Ariel E. Meilij"
date: "`r Sys.Date()`"
output: tint::tintHtml
link-citations: yes
---

```{r setup, include=FALSE}
library(tint)
# invalidate cache when the package version changes
knitr::opts_chunk$set(tidy = FALSE, cache.extra = packageVersion('tint'))
options(htmltools.dir.version = FALSE)
```

# SUBSETTING
`r tint::newthought('Subsetting es la parte del lenguaje R ')` donde vemos como crear subconjuntos de los juego de datos ya existentes. En el mundo de la Ciencia de Datos esto es muy común (tenemos una población dada, pero es preferible analizar solo una muestra). También es muy usual en problemas matemáticos, de ingeniería e inclusive de algunos algoritmos de programación. Inclusive es un proceso recurrente en el manejo de base de datos. Aquellos que tengan conocimientos de SQL van a encontrar muchas similitudes en algunas secciones.

## Repasando los Operadores de Índices
Ya hemos visto de manera superficial alguno de los operadores de índices. Entremos un poco más en detalle para conocerlos en profundidad:

* el corchete simple [ ]
* el corchete doble [[ ]]
* el símbolo de pesos $

Cuando utilicemos el corchete simple con un índice dentro - como en `mtcars[1,1:3]` - __R__ nos devolverá siempre un objeto de la misma clase que el original. Por lo general esto será lo que esperamos en un programa, por lo que no debemos anticipar discrepancias en el objeto devuelto. Con esta notación podemos seleccionar más de una cosa.

En contrapartida, el corchete doble se usa para extraer elementos de una lista o _data frame_, y solo se puede extraer un solo elemento. Habiendo dicho esto, no hay certeza que ese elemento sea del mismo tipo que el original (quizás no sea ni lista ni data frame sino numérico, lógico, matriz, etc.)

Por último, el signo pesos se utiliza para extraer elementos de una lista o data frame por el nombre de la columna. Esta misma notación a veces se combina con corchetes simples para restringir aún más la condición de búsqueda.

Veamos varios ejemplos de cómo utilizar subconjuntos.

```{r ejemplosSubconjuntos}
# Ejemplos de subsetting
x <- c("a", "b", "c", "c", "d", "a")
x[1]

x[x > "c"]

x[1:4]

# ¡Cuidado con las asignaciones! Esto devuelve 
# un vector lógico, no letras.
myVector <- x > "a"
myVector

```

## Subconjuntos con Listas
El siguiente caso propueto puede sucitarse cuando estamos frente a un juego de dato con una estructura compuesta y una cantidad variable y desconocida de datos. Supongamos que tenemos una lista, y esa lista tiene diferentes elementos con diferentes cantidades de elementos a su vez. Usemos la siguiente lista de ejemplo para entender cómo acceder y crear subconjuntos usando corchetes simples, dobles y signo pesos.

```{r subconjuntoConLista}
# Subconjunto con lista
unaLista <- list(niveles = 1:5, puntos = 1:10)
unaLista[1]

unaLista[[1]]

unaLista$puntos

unaLista$puntos[1:4]

unaLista[[2]][1:3]
```

Dentro de los corchetes no necesariamente tiene que haber un número de índice o un índice de rangos al estilo `1:3`. Podemos tener el nombre del elemento.

```{r}
# Subsetting con nombres de columnas
unaLista["niveles"]

unaLista[["niveles"]]

unaLista$niveles
```

`marginfigure{Siempre debemos recordar que cualquier programa puede ser leído por otra persona - o por uno mismo meses despues - y que algunos algoritmos son soluciones válidas si un tanto crípticas de entender. En el caso de utilizar algún _hack_ como solución dejar documentado el mismo de la mejor manera posible.}

Inclusive los índices dentro de los corchetes pueden ser compuestos, aunque hacer algo así no sería la mejor práctica de programación.

```{r indicesCompuestos}
# Ejemplo de índices compuestos
unaLista$niveles[1:3]

unaLista[["niveles"]][1:3]
```

Es posible pasar un vector con valores como índice para que nos devuelva el subconjunto adecuado. Esto puede ser útil en un programa que utiliza entradas del teclado o archivos para determinar subconjuntos.

```{r subsettingVector}
# Ejemplo de subsetting con vectores
unaLista[c(1:2)]
```

También es posible usar una variable del tipo cadena de caracteres para hacer lo mismo.

```{r subsettingStrings}
# Ejemplo de subsetting con string
busqueda <- "niveles"
unaLista[[busqueda]]

unaLista[busqueda]

# pero esto da error -> unaLista$busqueda
```

## Subconjuntos con Matrices

Las matrices tienen el tipo de índice (i, j). El primer indice, `ì`, es el puntero de las filas, y el segundo indice, `j`, es el puntero de las columnas.

```{r displayMatrix, echo=FALSE}
a <- c(1,2,3)
b <- c(4,8,12)
c <- c(5,15,45)
miMatrix <- data.frame(a,b,c)

row.names(miMatrix)  <-  c("i_1", "i_2", "i_3")
colnames(miMatrix) <-  c("j_1", "j_2", "j_3")
knitr::kable(miMatrix, format = "html", 
             caption = "Indices de Matriz")
```


```{r ejemplosMatriz}
miMatrix <- matrix(c(1,4,3,8,5,12), ncol = 3)

miMatrix[2,2]

miMatrix[1, ]

miMatrix[, 3]
```

Al utilizar índices para un subconjunto en una matriz, R nos devuelve valores. Pero es posible que el problema en mano necesite que retornemos un subconjunto de la matriz. En ese caso se utiliza el argumento `drop = FALSE`.

```{r retornarSubconjunto}
miMatrix[1, , drop = FALSE]
```

## Identificación Parcial
*R* tiene un esquema de identificación parcial que se utiliza mucho cuando se hace trabajo en la consola interactiva. Con identificación parcial se denomina la forma en la que *R* identifica el nombre de una variable con solo un parcial de letras. Por ejemplo, si tenemos el juego de datos `mtcars` los siguientes darán el mismo resultado:

```{r identificacionParcial}
# Ejemplo de identificación parcial
data(mtcars)
head(mtcars$hp)

# Si solo escribimos una letra R sabe que retornar
head(mtcars$h)
```

Para que esto funcione no puede haber ambigüedades. Si utilizamos un parcial del tipo `a` y hay dos variables que califican como `ab` y `ac`, R retornará `NULL` ya que no sabrá bien cuál de las dos nos referimos.

```{r testAmbiguedad}
# Test de ambiguedad
test <-  data.frame(ab = c(1,2), ac = c(4,5))
test

test$a
```

## La Función Subset
Cuando trabajamos con un data.frame o un juego de datos empaquetado como mtcars R nos permite utilizar la función `subset()` para crear subconjuntos de uno mayor con mucha facilidad.

La forma general de utilizar la función es la siguiente:

subset(datos, condiciones, select = c(columnas))

El primer argumento es la estructura de datos que queremos seleccionar y a la cuál vamos a aplicar ciertas condiciones de partición o selección. Las condiciones suelen ser las variables de búsqueda y selección, como por ejemplo buscar del juego de datos mtcars solo aquellos autos que tengan más de 100 HP y pesen más de 1.5 toneladas. El argumento de select() nos permite elegir que columnas devolver. Por ejemplo, en la búsqueda quizás nos interese el rendimiento de millas por hora, la columna mpg, y el número de cambios, la columna gear, de aquellos autos que tengan más de 100 HP y pesen más de 1.5 toneladas. A pesar que las variables para partición del subconjunto son unas, las que queremos revisar son otras, y es perfectamente válido. Veamos este mismo ejemplo en código R.

data(mtcars)
subset(mtcars, hp > 100 & wt > 1.5, select = c(mpg, gear))
##                      mpg gear
## Mazda RX4           21.0    4
## Mazda RX4 Wag       21.0    4
## Hornet 4 Drive      21.4    3
## Hornet Sportabout   18.7    3
## Valiant             18.1    3
## Duster 360          14.3    3
## Merc 280            19.2    4
## Merc 280C           17.8    4
## Merc 450SE          16.4    3
## Merc 450SL          17.3    3
## Merc 450SLC         15.2    3
## Cadillac Fleetwood  10.4    3
## Lincoln Continental 10.4    3
## Chrysler Imperial   14.7    3
## Dodge Challenger    15.5    3
## AMC Javelin         15.2    3
## Camaro Z28          13.3    3
## Pontiac Firebird    19.2    3
## Lotus Europa        30.4    5
## Ford Pantera L      15.8    5
## Ferrari Dino        19.7    5
## Maserati Bora       15.0    5
## Volvo 142E          21.4    4

Las columnas a devolver pueden ir también en notación primera: última si están en orden sin saltarse.

# Como el select van sin un vector de columnas, no lleva paréntesis
subset(mtcars, hp > 100 & wt > 1.5, select = mpg:disp)
##                      mpg cyl  disp
## Mazda RX4           21.0   6 160.0
## Mazda RX4 Wag       21.0   6 160.0
## Hornet 4 Drive      21.4   6 258.0
## Hornet Sportabout   18.7   8 360.0
## Valiant             18.1   6 225.0
## Duster 360          14.3   8 360.0
## Merc 280            19.2   6 167.6
## Merc 280C           17.8   6 167.6
## Merc 450SE          16.4   8 275.8
## Merc 450SL          17.3   8 275.8
## Merc 450SLC         15.2   8 275.8
## Cadillac Fleetwood  10.4   8 472.0
## Lincoln Continental 10.4   8 460.0
## Chrysler Imperial   14.7   8 440.0
## Dodge Challenger    15.5   8 318.0
## AMC Javelin         15.2   8 304.0
## Camaro Z28          13.3   8 350.0
## Pontiac Firebird    19.2   8 400.0
## Lotus Europa        30.4   4  95.1
## Ford Pantera L      15.8   8 351.0
## Ferrari Dino        19.7   6 145.0
## Maserati Bora       15.0   8 301.0
## Volvo 142E          21.4   4 121.0

En R podemos seleccionar las columnas que no queremos usando el signo menos como en el siguiente ejemplo:

subset(mtcars, hp > 100 & wt > 1.5, select = -c(hp, wt))
##                      mpg cyl  disp drat  qsec vs am gear carb
## Mazda RX4           21.0   6 160.0 3.90 16.46  0  1    4    4
## Mazda RX4 Wag       21.0   6 160.0 3.90 17.02  0  1    4    4
## Hornet 4 Drive      21.4   6 258.0 3.08 19.44  1  0    3    1
## Hornet Sportabout   18.7   8 360.0 3.15 17.02  0  0    3    2
## Valiant             18.1   6 225.0 2.76 20.22  1  0    3    1
## Duster 360          14.3   8 360.0 3.21 15.84  0  0    3    4
## Merc 280            19.2   6 167.6 3.92 18.30  1  0    4    4
## Merc 280C           17.8   6 167.6 3.92 18.90  1  0    4    4
## Merc 450SE          16.4   8 275.8 3.07 17.40  0  0    3    3
## Merc 450SL          17.3   8 275.8 3.07 17.60  0  0    3    3
## Merc 450SLC         15.2   8 275.8 3.07 18.00  0  0    3    3
## Cadillac Fleetwood  10.4   8 472.0 2.93 17.98  0  0    3    4
## Lincoln Continental 10.4   8 460.0 3.00 17.82  0  0    3    4
## Chrysler Imperial   14.7   8 440.0 3.23 17.42  0  0    3    4
## Dodge Challenger    15.5   8 318.0 2.76 16.87  0  0    3    2
## AMC Javelin         15.2   8 304.0 3.15 17.30  0  0    3    2
## Camaro Z28          13.3   8 350.0 3.73 15.41  0  0    3    4
## Pontiac Firebird    19.2   8 400.0 3.08 17.05  0  0    3    2
## Lotus Europa        30.4   4  95.1 3.77 16.90  1  1    5    2
## Ford Pantera L      15.8   8 351.0 4.22 14.50  0  1    5    4
## Ferrari Dino        19.7   6 145.0 3.62 15.50  0  1    5    6
## Maserati Bora       15.0   8 301.0 3.54 14.60  0  1    5    8
## Volvo 142E          21.4   4 121.0 4.11 18.60  1  1    4    2

La función subset() devuelve un juego de datos sin cambiar el original. Pero el resultado se puede asignar como valor de un nuevo juego de datos.

# Esta es la forma correcta
mtcarsDos <- subset(mtcars, hp > 100 & wt > 1.5, select = -c(hp, wt))
head(mtcarsDos)
##                    mpg cyl disp drat  qsec vs am gear carb
## Mazda RX4         21.0   6  160 3.90 16.46  0  1    4    4
## Mazda RX4 Wag     21.0   6  160 3.90 17.02  0  1    4    4
## Hornet 4 Drive    21.4   6  258 3.08 19.44  1  0    3    1
## Hornet Sportabout 18.7   8  360 3.15 17.02  0  0    3    2
## Valiant           18.1   6  225 2.76 20.22  1  0    3    1
## Duster 360        14.3   8  360 3.21 15.84  0  0    3    4

# Esto es válido, pero no es una buena práctica de programación
mtcars <- subset(mtcars, hp > 100 & wt > 1.5, select = -c(hp, wt))
head(mtcars)
##                    mpg cyl disp drat  qsec vs am gear carb
## Mazda RX4         21.0   6  160 3.90 16.46  0  1    4    4
## Mazda RX4 Wag     21.0   6  160 3.90 17.02  0  1    4    4
## Hornet 4 Drive    21.4   6  258 3.08 19.44  1  0    3    1
## Hornet Sportabout 18.7   8  360 3.15 17.02  0  0    3    2
## Valiant           18.1   6  225 2.76 20.22  1  0    3    1
## Duster 360        14.3   8  360 3.21 15.84  0  0    3    4

Colapsando Datos Agregados
El lenguaje R nos permite agregar datos y colapsarlos por una o más variables, y utilizando funciones más allá de sumar. Por ejemplo, digamos que queremos colapsar el juego de datos mtcars viendo los promedios de rendimiento de las diferentes variables y agrupados según el tipo de cambios y cilindros.

data(mtcars)
datosAgregados <- aggregate(mtcars, by = list(Cilindros = mtcars$cyl, Cambios = mtcars$gear), FUN = mean)
print(datosAgregados)
##   Cilindros Cambios    mpg cyl     disp       hp     drat       wt    qsec
## 1         4       3 21.500   4 120.1000  97.0000 3.700000 2.465000 20.0100
## 2         6       3 19.750   6 241.5000 107.5000 2.920000 3.337500 19.8300
## 3         8       3 15.050   8 357.6167 194.1667 3.120833 4.104083 17.1425
## 4         4       4 26.925   4 102.6250  76.0000 4.110000 2.378125 19.6125
## 5         6       4 19.750   6 163.8000 116.5000 3.910000 3.093750 17.6700
## 6         4       5 28.200   4 107.7000 102.0000 4.100000 1.826500 16.8000
## 7         6       5 19.700   6 145.0000 175.0000 3.620000 2.770000 15.5000
## 8         8       5 15.400   8 326.0000 299.5000 3.880000 3.370000 14.5500
##    vs   am gear     carb
## 1 1.0 0.00    3 1.000000
## 2 1.0 0.00    3 1.000000
## 3 0.0 0.00    3 3.083333
## 4 1.0 0.75    4 1.500000
## 5 0.5 0.50    4 4.000000
## 6 0.5 1.00    5 2.000000
## 7 0.0 1.00    5 6.000000
## 8 0.0 1.00    5 6.000000

El resultado explica mucho más que la forma en la que llamamos a la función, sobre todo porque la agrupación dentro de by = es un atípica. Los nombres Cilindros y Cambios no pertenecen a la estructura de datos, sino más bien los usamos nosotros como encabezados de la agrupación. De tal forma R nos da un reporte del promedio de cada variable del juego de datos agrupados por cilindros (4,6 u 8) y cambios (3, 4 o 5).

Las notaciones cambian, una de las tantas maldades de R, por lo que un reporte de datos puede tomar varias formas, todas válidas y que hacen lo mismo. La sintaxis en R es a veces cuestión de gusto.

data(mtcars)
datosAgregados <- aggregate(mtcars, by = list(Cilindros = mtcars$cyl, Cambios = mtcars$gear), FUN = "sum")
print(datosAgregados)
##   Cilindros Cambios   mpg cyl   disp   hp  drat     wt   qsec vs am gear
## 1         4       3  21.5   4  120.1   97  3.70  2.465  20.01  1  0    3
## 2         6       3  39.5  12  483.0  215  5.84  6.675  39.66  2  0    6
## 3         8       3 180.6  96 4291.4 2330 37.45 49.249 205.71  0  0   36
## 4         4       4 215.4  32  821.0  608 32.88 19.025 156.90  8  6   32
## 5         6       4  79.0  24  655.2  466 15.64 12.375  70.68  2  2   16
## 6         4       5  56.4   8  215.4  204  8.20  3.653  33.60  1  2   10
## 7         6       5  19.7   6  145.0  175  3.62  2.770  15.50  0  1    5
## 8         8       5  30.8  16  652.0  599  7.76  6.740  29.10  0  2   10
##   carb
## 1    1
## 2    2
## 3   37
## 4   12
## 5   16
## 6    4
## 7    6
## 8   12

El siguiente ejemplo es uno de los tantos juegos de datos de R que vienen pre-instalados. Se trata de un estudio del efecto de la vitamina C en el crecimiento de los dientes en conejillos de Indias. Los datos son relativamente sencillos.

	La variable len mide el crecimiento de los dientes.
	La variable supp es un factor que asume dos valores, jugo de naranja (OJ) o vitamina C (VC)
	La variable dose es la dosis en miligramos por día

Este estudio tiene bastantes datos. ¿Qué hizo más efecto, jugo de naranja o vitamina C? ¿El tamaño de la dosis influyó en el crecimiento promedio de los dientes en los conejillos de India? Esta es una pregunta válida en cualquier estudio científico y sería ideal ver una tabla que nos resuma el crecimiento promedio de los dientes dividido en tipo de dosis y dosificación de la misma. R tiene una forma sencilla de hacer esto usando la función agregate() en conjunto con la función xtab() para mejorar el formato de salida (nota: este ejemplo no es original porque viene en el manual de ayuda de R, pero es uno de los mejores de como dos líneas de R pueden ayudar a que la Bioestadística corrobore los datos del científico).

attach(ToothGrowth)
ag <- aggregate(len ~ ., data = ToothGrowth, mean)
xtabs(len ~ ., data = ag)
##     dose
## supp   0.5     1     2
##   OJ 13.23 22.70 26.06
##   VC  7.98 16.77 26.14

Verán que se repite dos veces la notación con tilde, específicamente len ~ . 

La notación con tilde en R se usa mucho para denotar la relación de una variable a otra. Cuando queremos que esta notación sea de una variable a todas las demás, en vez de escribirlas todas, se usa el punto ¨.¨ cómo indicativo de esto (ahorra tener que escribir cada variable complicando la lectura del código).

El siguiente ejemplo utiliza el juego de datos warpbreaks, que mide el número de hebras de lana que se rompen en una hilandería. Las variables de este juego de datos son un poco más complicadas porque están guardadas en un data.frame con mediciones de 9 máquinas diferentes. Para tener más datos de la composición de un juego de datos se puede utilizar el operador ? en frente al nombre.

?warpbreaks
The Number of Breaks in Yarn during Weaving

Description
This data set gives the number of warp breaks per loom, where a loom corresponds to a fixed length of yarn.

Usage
warpbreaks

Format
A data frame with 54 observations on 3 variables.

[,1]    breaks  numeric The number of breaks
[,2]    wool    factor  The type of wool (A or B)
[,3]    tension factor  The level of tension (L, M, H)
There are measurements on 9 looms for each of the six types of warp (AL, AM, AH, BL, BM, BH).

Veamos cuál es el promedio de tensión bajo el cual se quiebran las hebras de lana según el tipo de lana y tensión aplicada.

data("warpbreaks")
aggregate(breaks ~ wool + tension, data = warpbreaks, mean)
##   wool tension   breaks
## 1    A       L 44.55556
## 2    B       L 28.22222
## 3    A       M 24.00000
## 4    B       M 28.77778
## 5    A       H 24.55556
## 6    B       H 18.77778

Los posibles tipos de reportes imaginables son infinitos y se pueden complicar con a) la estructura de datos y b) los requerimientos de información esperados. El juego de datos airquality es la medición de la calidad del aire en Nueva York. Estas mediciones se toman por mes y día, incluyendo ozono, temperatura, vientos, etc. ¿Cómo plantear un resumen del promedio de temperatura y nivel de ozono por mes? Este reporte requiere más imaginación, pero ayuda saber que la función cbind() crea un objeto combinado que podemos pasar como argumento antes del tilde para que R promedie dos variables a la vez y las resuma por mes (la variable que ponemos en este ejemplo detrás de la tilde).

data("airquality")
aggregate(cbind(Ozone, Temp) ~ Month, data = airquality, mean)
##   Month    Ozone     Temp
## 1     5 23.61538 66.73077
## 2     6 29.44444 78.22222
## 3     7 59.11538 83.88462
## 4     8 59.96154 83.96154
## 5     9 31.44828 76.89655

No vamos a entrar en más formas de agregar datos ya que los ejemplos son múltiples y han salido muchas bibliotecas nuevas para justamente hacer esto. Una de las más famosas en dplyr de Hadley Wickham, uno de los genios del R y cuyo sitio web está lleno de ejemplos de las mejores prácticas en la aplicación de estadística y ciencia de datos.
 